臺灣高等法院民事判決
111年度家上字第35號
上  訴  人  A01  
訴訟代理人  許淑華律師
            黃世昌律師
被上訴人    A02
訴訟代理人  高榮志律師
上列當事人間請求離婚等事件，上訴人對於中華民國110年11月1
6日臺灣士林地方法院110年度婚字第34號第一審判決提起上訴，
本院於111年8月30日言詞辯論終結，判決如下：
    主      文
上訴駁回。
第二審訴訟費用由上訴人負擔。
    事實及理由
一、被上訴人主張：兩造於民國85年9月17日結婚，育有已成年
    子女乙○○、未成年子女甲○○，婚後同住○○○市○○區○○路00號3
    樓（下稱系爭北投住處）。惟兩造婚後因個性不合，對於子
    女教養觀念嚴重分歧爭執不斷，進而發生暴力拉扯，於103
    年至106年間雙雙告上法院，上訴人誣指伊於103年3月、104
    年9月、10月間對其為傷害行為而對伊濫行告訴，經檢察官
    不起訴處分確定。上訴人於104年8月3日兩造爭執時，對伊
    恫稱：「你想要我殺死你嗎？」、「如果2個小孩沒有讀哈
    佛，我會殺了你」等語，伊提起恐嚇危安罪嫌之刑事告訴，
    經檢察官提起公訴，雖經法官諭知無罪確定，惟兩造夫妻情
    份不復存在。上訴人於104年11月離家後，兩造事實上已無
    共同生活，上訴人除致電要求伊給付生活費外，平時杳無音
    訊，僅偶回家中拿取物品，乙○○赴美求學後，只剩伊與甲○○
    同住，因家中裝潢修繕，伊父子暫時在外另覓住處，並將家
    中部分物品搬離，上訴人竟對伊提起竊盜罪嫌告訴，誣指伊
    「偷走」其家中之物品，亦制止工人施工及更換大門門鎖，
    並要求管理員不得讓伊父子進入，案經檢察官為不起訴處分
    。兩造分居已久，已無共同經營婚姻生活之可能，婚姻已有
    難以維持之重大事由，且係可歸責於上訴人。目前由伊擔負
    保護及教養甲○○之責，上訴人近年來因身心狀況不佳，常酒
    後失控責打子女，不適任親權行使人。甲○○具有美國國籍，
    其係依親在臺就學，合法居留期限即將屆至，需辦理延長居
    留及更新護照等相關手續，惟上訴人拒不出具同意書或在美
    國在台協會（AIT）表格上簽名展延甲○○之護照，導致甲○○
    展延居留證及入籍臺灣等手續毫無進展，伊乃向原法院聲請
    暫時處分，始得解決甲○○之居留問題，益見上訴人不適合擔
    任親權行使人。兩造對教養觀念完全不同，上訴人認為二名
    子女均患有「注意力不足過動症（ADHD）」（下稱ADHD），
    卻仍要求子女以課業、升學為核心，令子女倍感壓力，依伊
    之醫療專業知識，除子女接受治療外，並以鼓勵稱讚方式適
    才教育。考量伊向來是甲○○之實際照顧者，應由伊繼續擔任
    其親權人，始符合其最佳利益。爰依民法第1052條第2項、
    第1055條規定，求為命：㈠被上訴人與上訴人離婚。㈡對於兩
    造所生未成年子女甲○○權利義務之行使或負擔，由被上訴人
    任之（原審為上訴人敗訴之判決，上訴人不服，提起上訴，
    被上訴人答辯聲明：上訴駁回）。
二、上訴人則以：因兩名子女陸續確診ADHD，兩造間衝突日益增加，被上訴人甚至對伊動粗，於103年間恐嚇要殺伊，踹踢伊下腹部致子宮出血，伊不得已始遷出兩造住處以求身心安全，但仍會每週返家數次，照顧家庭或與子女親近。伊對於家庭付出甚多，放下良好學經歷，專心為被上訴人職涯奉獻，其成就均有賴於伊支持，卻將伊長年為家庭之付出，指稱為生活壓力與痛苦之來源。被上訴人對伊曾有暴力行為，並曾將書房隔間牆踢破及毆打甲○○成傷。被上訴人曾對伊提出妨害自由之告訴，經法院為無罪判決，固可見其主觀上無意維持婚姻，惟伊仍願努力維持婚姻。兩造婚姻仍有改善、回復圓滿之可能，應無難以維持婚姻之重大事由，縱認有難以維持婚姻之重大事由，亦應由被上訴人負擔較重之責而不得請求離婚。伊自甲○○出生後即親自照顧，母子感情親密，被上訴人則在外發展事業，對於子女並無太多付出，常對伊及子女暴力相向，甲○○年幼時曾寫下「我有可能會自殺、因為爸爸一直說都是我的錯、都沒有姊姊的錯，每次都打我都不打姊姊、所以我會盡量的死」等強烈字眼，不宜由被上訴人行使親權。縱認本件有酌定親權之必要，應由伊單獨行使親權為宜等語，資為抗辯。上訴聲明：㈠原判決廢棄。㈡被上訴人於第一審之訴駁回。
三、兩造於85年9月17日結婚，婚後育有已成年女兒乙○○、未成
    年兒子甲○○；上訴人於104年11月間搬離兩造共同生活之系
    爭北投住處而未同居迄今等情，為兩造所不爭執(見本院卷1
    48頁)，並有戶籍謄本、中華民國居留證可憑（見原審卷27
    、151頁），此部分事實明確，應堪認定。　　　　
四、關於兩造離婚部分：
㈠、按民法第1052條第2項前段規定，有第1項以外之重大事由，
    難以維持婚姻者，夫妻之一方得請求離婚。而婚姻是否難以
    維持，應衡量夫妻之教育程度、身分及社會地位，斟酌破壞
    夫妻共同生活之具體情事，是否客觀上達於動搖夫妻之共同
    生活，導致夫妻已喪失維持婚姻之意欲以為斷，亦即婚姻是
    否已生破綻，並無回復之希望，其難以維持婚姻之事實，是
    否已達於倘處於同一境況，任何人均將喪失維持婚姻希望之
    程度以決之。又婚姻如有難以維持之重大事由，於夫妻雙方
    就該事由均須負責時，應比較衡量雙方之有責程度，僅責任
    較輕之一方得向責任較重之他方請求離婚，如雙方之有責程
    度相同，則雙方均得請求離婚，始符民法第1052條第2項規
    定之立法本旨（最高法院95年度第5次民事庭會議決議參照
    ）。　
㈡、查上訴人對被上訴人提起家庭暴力罪之傷害告訴，指稱被上
    訴人於103年3月、104年9月、10月間對其為傷害行為，經臺
    灣士林地方檢察署（下稱士林地檢署）檢察官以106年度調
    偵續三字第1號不起訴處分、臺灣高等檢察署106年度上聲議
    字第3072號處分書駁回再議確定，有各該處分書可稽（見原
    審卷29至38頁）。又被上訴人主張上訴人於104年11月離家
    後，其與兒子居住在系爭北投住處，於修繕家中空調冷氣期
    間，遭上訴人對其提起竊盜告訴之情，亦有士林地檢署109
    年度偵字第18853號109年12月3日刑事傳票可參（見原審卷1
    47頁），上訴人亦自承其對被上訴人提出竊盜家中其重要個
    人物品經檢察官不起訴處分後，已向臺灣高等檢察署提起再
    議等語（見原審卷167、232頁），足見被上訴人主張上訴人
    對其一再提起刑事告訴，夫妻情分已難維持等語，並非子虛
    。又上訴人於104年8月3日凌晨因故與被上訴人發生激烈爭
    執，對被上訴人恫稱：「你想要我殺死你嗎？」、「如果2
    個小孩沒有讀哈佛，我會殺了你」等語，經士林地檢署以10
    6年度偵字第935號提起公訴，雖經原法院刑事庭以106年度
    易字第404號諭知無罪判決確定（見原審卷39至42、43至48
    頁），然上訴人於該刑事案件並不否認有為上開言詞（見原
    審卷44頁），足見上訴人已未能與被上訴人正常溝通，而僅
    能以激烈不當之言詞表達其情緒，且兩造確實爭訟多年，互
    相提起刑事告訴，已難認能維持夫妻間互信互愛互敬之情誼
    。上訴人雖抗辯其有維持婚姻之意等語，惟其既無法與被上
    訴人理智對話，復一再對被上訴人提告對簿公堂，主觀上難
    認有維持婚姻之意思，客觀上亦無維護婚姻、增進兩造溝通
    或和諧相處之行為，是其此部分抗辯，洵非可取。
㈢、證人乙○○證稱：上訴人在104年10月26日離開家，當時伊還在
    臺灣唸高中，上訴人回來時，會一起去吃晚餐，但每次都是
    不歡而散，因為兩造會起口角衝突，但近2年兩造都沒有見
    面；伊知道兩造會告來告去，最近的這一次，就是上訴人告
    被上訴人從家裡偷東西；上訴人有酗酒的問題，有酒就會喝
    到醉，其有酗酒的問題很久了，大概從伊國小二、三年級的
    時候就有了；上訴人喝酒之後會打伊，打到伊全身都是傷，
    需要穿長袖長褲去學校，上訴人在家裡及在路上都會打伊；
    伊晚上回來的時候上訴人就開始喝酒，或是已經醉了；大概
    是在伊國小三年級，有一次跟上訴人及他朋友一起在天母吃
    飯，上訴人有喝了很多啤酒，在回家的路上不知道為什麼就
    用手提袋打伊，當時路人問伊需不需要幫忙，伊說不用，上
    訴人就對著路人大吼大叫說我們家的事情你不需要管；伊記
    得有段時間因上訴人喝酒而每天都不得安寧；上訴人喝醉時
    會比較激動，會挑起事情來吵架，但喝醉這件事情對伊的影
    響會比較大，因為上訴人喝醉會對伊動手動腳、打伊，而上
    訴人喝醉，兩造都會吵架；伊記憶中在很久以前看過兩造互
    相拉扯一次，兩造一直吵，所以上訴人可能覺得分開住會比
    較好，被上訴人也可能這麼覺得；上訴人喝酒時，如伊在睡
    覺，她就會拉伊起來，伊跟她耗2、3個小時，因為伊房間不
    能上鎖，也無法不理她，所以就會睡不好；上訴人常會拿菜
    刀說她想要自殺，所以伊就把家裡的菜刀全部都藏起來；被
    上訴人不會阻止上訴人跟伊或弟弟見面等語（見本院卷140
    至146頁）。證人甲○○亦證稱兩造爭執不斷等語（參原審保
    密卷筆錄3頁），是被上訴人主張因兩造個性不合，長期爭
    執不斷及上訴人酗酒問題，導致婚姻破裂，已難維持等語，
    洵屬可採。
㈣、被上訴人主張兩造自上訴人104年11月離家後分居迄今，已無
    法共同生活，除經濟需求外並無聯繫等語，為上訴人所否認
    ，並提出簡訊通訊紀錄表、家庭聚會照片為佐（見原審卷93
    至101、300至308頁）。惟被上訴人亦不爭執上訴人離家後
    ，上訴人仍會致電被上訴人要求給付生活費（見原審卷17頁
    ），而上訴人提出之簡訊紀錄表並無法得知簡訊或通話內容
    ，難認兩造除經濟問題外尚能有效溝通。又依乙○○之證詞，
    上訴人離家別居後，固仍與家人有聚會，但最終都是不歡而
    散（見本院卷140頁），難認兩造婚姻尚有維繫可能。再參
    以上訴人於109年間對被上訴人提起上開竊盜罪嫌告訴，益
    徵上訴人抗辯其有意維持婚姻等語，難以採信。上訴人固抗
    辯因被上訴人對其為家庭暴力行為，伊始離家等語，惟乙○○
    及甲○○均證述兩造各有爭執之處等語（見本院卷144頁、原
    審保密卷筆錄3頁），足見兩造均互為家庭暴力行為，上訴
    人並非單純受害者，兩造難以共同維持婚姻生活，堪以認定
    。　　
㈤、上訴人固抗辯：伊並無酗酒問題，乙○○所述不實等語，並提
    出馬偕紀念醫院乙種診斷證明書、檢驗報告為據（見本院卷
    199至203頁），查該診斷證明書雖未記載上訴人有酗酒之情
    ，但僅係斯時醫師就上訴人某病程所為之診斷，無法逕認其
    有無酗酒之情，況乙○○、甲○○係長期與上訴人同住之家人，
    對於上訴人之生活、情緒、健康狀況，對待同住家人之態度
    自知之最詳，其等均證述上訴人有長期酗酒之情（見本院卷
    141至146頁、原審保密卷筆錄2頁），益見乙○○所言非虛。
    又上訴人抗辯因被上訴人疑似外遇，始致兩造感情破裂等語
    。查證人乙○○固證稱：伊曾在國小或國中的時候看到被上訴
    人手機中有關於Tina謝名字的簡訊內容，伊忘了內容為何，
    但記得是較親密等語（見本院卷140至146頁），縱認為真，
    惟上訴人自乙○○國小二、三年級開始即有酗酒問題（見本院
    卷141頁），兩造同居時爭執不斷，互為家庭暴力行為、長
    久缺乏互信互愛互諒，無法調整彼此間溝通方式，且自104
    年11月分居迄今仍無法回復正常互動，夫妻間應相互扶持、
    誠摯互信之基礎不再，難以期待其共同生活，以維持圓滿之
    幸福婚姻，任何人處於同一境地，均無維持意願，可認兩造
    之婚姻已生破綻而無回復之望，又衡諸以上各情，兩造婚姻
    發生破綻之原因為兩造均可歸責，且可責程度相當，上訴人
    辯稱其無可歸責或可責程度較低云云，難認可取。從而，被
    上訴人依民法第1052條第2項規定請求離婚，核屬有據，應
    予准許。至上訴人聲請向婦女救援基金會函查及請求傳喚證
    人即兩造母親，據以證明被上訴人會對上訴人家暴之情云云
    ，惟證人乙○○及甲○○均證述兩造互為爭執、拉扯之情，足見
    兩造互為家庭暴力行為，已如前述，即無再為調查之必要。
    　
五、關於未成年子女權利義務之行使或負擔部分：
㈠、按夫妻離婚者，對於未成年子女權利義務之行使或負擔，未
    為協議或協議不成者，法院得依夫妻之一方請求或依職權酌
    定之；上開情形，法院得依請求或依職權，為子女之利益酌
    定權利義務行使負擔之內容及方法，並為未行使或負擔權利
    義務之一方酌定其與未成年子女會面交往之方式及期間；又
    法院為上開酌定時，應依子女之最佳利益，審酌一切情狀，
    尤應注意下列事項：⑴子女之年齡、性別、人數及健康情形
    ，⑵子女之意願及人格發展之需要，⑶父母之年齡、職業、品
    行、健康情形、經濟能力及生活狀況，⑷父母保護教養子女
    之意願及態度，⑸父母子女間或未成年子女與其他共同生活
    之人間之感情狀況，⑹父母之一方是否有妨礙他方對未成年
    子女權利義務行使負擔之行為，⑺各族群之傳統習俗、文化
    及價值觀，民法第1055條第1項、第4項及第5項前段、第105
    5條之1第1項分別定有明文。本件被上訴人請求離婚既應准
    許，兩造婚後所生子女甲○○係未成年人，有中華民國居留證
    可稽（見原審卷151頁），因兩造對甲○○之權利義務之行使
    或負擔協議不成，被上訴人請求法院酌定，即屬有據。
㈡、經原審函請映晟社會工作師事務所對兩造及未成年子女甲○○
    為訪視（上訴人因故拒絕訪視，有聯繫紀錄可稽，見原審卷
    211頁）結果，略以：㈠綜合評估：⒈親權能力評估：被上訴
    人健康狀況良好，有工作和收入，並具穩定非正式支持系統
    ，足以照顧未成年子女；訪視時觀察未成年子女與被上訴人
    互動狀況良好。評估被上訴人具相當親權能力。⒉親職時間
    評估：被上訴人工作時間能配合未成年子女生活作息，被上
    訴人之親友也願意協助照顧未成年子女。評估被上訴人具親
    職時間。⒊照護環境評估：訪視時觀察被上訴人住家環境整
    潔且空間足夠，社區環境和生活機能佳。評估被上訴人能提
    供適當之照護環境。⒋親職意願評估：被上訴人考量於103年
    曾與上訴人有爭執，且兩造已多年未聯繫，故被上訴人希望
    單獨擔任未成年子女之親權人。評估被上訴人具擔任親權人
    之意願。⒌教育規劃評估：被上訴人對於未成年子女之興趣
    、生活需求和個性均有瞭解，並對於未成年子女之教育有所
    規劃。評估被上訴人具相當教育能力。⒍未成年子女意願之
    綜合評估：未成年子女於訪視時為15歲，具良好表達和認知
    能力；未成年子女期待兩造若能合作和溝通，由兩造共同擔
    任親權人，若無法合作溝通則由被上訴人單獨擔任親權人。
    未成年子女由被上訴人擔任主要照顧者，訪視時觀察受照顧
    情形良好。評估未成年子女具清楚認知和表達能力，其知悉
    兩造教養規劃無衝突，且期待兩造能合作和溝通，建請參考
    其意願。㈡親權之建議及理由：建議引導父母進行具體教養
    計畫之會商及撰寫。根據訪視時被上訴人之陳述，被上訴人
    具有親權能力、教育規劃能力和非正式支持系統，且有高度
    監護意願，被上訴人與未成年子女之親子互動關係良好。基
    於主要照顧原則和繼續性原則，評估被上訴人具監護和照顧
    未成年子女之能力。被上訴人考量103年曾與上訴人爭執，
    且長時間無聯繫，故被上訴人希望擔任單獨親權人；惟本案
    聯繫上訴人時，上訴人陳述無法會面和參與未成年子女就學
    、就醫事宜，而被上訴人則認為上訴人無配合辦理更新護照
    ，故建請法官諭知兩造須遵守友善父母原則，兩造宜接受親
    職教育輔導課程，並參考未成年子女之意願，審酌是否安排
    兩造進行家事商談，提升兩造合作及溝通之可能性，引導父
    母進行具體教養計畫之會商。以上僅提供被上訴人和未成年
    子女訪視時之評估，因本案未能訪視上訴人，建請法官參酌
    當事人當庭陳述及相關事證，依兒少最佳利益裁定之。」等
    語，有映晟社會工作師事務所110年4月13日函附之社工訪視
    調查報告在卷可稽（見原審卷208至221頁）。
㈢、甲○○於原審稱：其目前15歲就讀高一，與被上訴人共同居住
    互相照顧，可與上訴人討論就讀學校意見，惟主要事項希望
    由被上訴人決定等語（見原審保密卷筆錄3、4頁），足見甲
    ○○具成熟認知和表達能力，目前主要照顧者為被上訴人，其
    希望主要事項由被上訴人決定。本院斟酌被上訴人之親職能
    力、意願、照顧環境，其為未成年子女之主要照顧者，未成
    年子女現亦與其同住，受照護情況良好，以及未成年子女已
    15歲具一定成熟認知能力，應高度尊重其意見，被上訴人足
    堪擔任未成年子女之親權人。上訴人固抗辯未成年子女曾想
    自殺，被上訴人不適擔任親權人，且被上訴人阻止其與甲○○
    會面云云，惟查，甲○○已陳稱：當時因小時候被罵心情差才
    會如此，現已高一住宿學校，且上訴人管教比較嚴格，被上
    訴人未阻止伊與上訴人聯絡，是伊自己不想與上訴人聯絡等
    語（見原審保密卷筆錄2至3頁），可知係因被上訴人於甲○○
    年紀小時管教較嚴，導致甲○○不滿而出此言，自難執此認被
    上訴人不適合任親權人，且被上訴人亦無阻止甲○○與上訴人
    會面交往之行為，難謂有違友善父母原則，上訴人此部分抗
    辯，均不足採信。被上訴人主張上訴人未積極辦理偕同未成
    年子女辦理美國護照，導致居留證及護照過期，未成年子女
    差點遭出境處分而無法繼續在臺灣學業等語，有兩造電子郵
    件（見原審卷153至159頁），及原審109年度司家暫字第62
    號暫時處分卷宗可稽，難由上訴人與被上訴人共同行使親權
    ，參以甲○○亦陳稱其就學等重要事宜希望由被上訴人單獨決
    定（見原審保密卷筆錄3至4頁），故由上訴人任親權人，顯
    不利於未成年子女，應由被上訴人任未成年子女之親權人。
    又甲○○已滿16歲，且表達希望自由安排與上訴人會面交往，
    爰不另訂上訴人與甲○○之會面交往方式及時間。　
六、綜上所述，被上訴人依民法第1052條第2項規定，訴請判准
    其與上訴人離婚，依同法第1055條之規定，請求酌定未成年
    子女權利義務之行使負擔由被上訴人單獨任之，均有理由，
    應予准許。原審為上訴人敗訴之判決，並無不合。上訴意旨
    指摘原判決不當，求予廢棄改判，為無理由，應予駁回。
七、本件事證已臻明確，兩造其餘之攻擊或防禦方法及所用之證
    據，經本院斟酌後，認為均不足以影響本判決之結果，爰不
    逐一論列，附此敘明。
八、據上論結，本件上訴為無理由，依家事事件法第51條、民事
    訴訟法第449條第1項、第78條，判決如主文。    
中　　華　　民　　國　　111 　年　　9 　　月　　20　　日
                  家事法庭
                      審判長法  官  王怡雯
                            法  官  呂綺珍
                            法  官  王育珍
正本係照原本作成。
如不服本判決，應於收受送達後20日內向本院提出上訴書狀，其
未表明上訴理由者，應於提出上訴後20日內向本院補提理由書狀
（均須按他造當事人之人數附繕本）上訴時應提出委任律師或具
有律師資格之人之委任狀；委任有律師資格者，另應附具律師資
格證書及釋明委任人與受任人有民事訴訟法第466 條之1第1項但
書或第2項所定關係之釋明文書影本。如委任律師提起上訴者，
應一併繳納上訴審裁判費。
中　　華　　民　　國　　111 　年　　9 　　月　　26　　日

  　　　　　　　　　　　　　書記官  簡曉君